【裁判字號】    99,台非,314
【裁判日期】    991111
【裁判案由】    賭博
【裁判全文】
最高法院刑事判決              九十九年度台非字第三一四號
上  訴  人  最高法院檢察署檢察總長
被      告  洪仲慶
上列上訴人因被告賭博案件，不服台灣高等法院高雄分院中華民
國九十五年十月十一日第二審確定判決（九十五年度上易字第五
四八號，起訴案號：台灣高雄地方法院檢察署九十三年度偵字第
四六０五、一一七八０、一一七八一、一一七八四、一一七八五
、一一七八八、一三三三七、一四一八七號），認為違法，提起
非常上訴，本院判決如下：
    主  文
上訴駁回
    理  由
非常上訴理由稱：「1.按刑法第三十八條第一項第三款所定因犯
罪所生或所得之物，必與犯罪有直接關係者，始得沒收（最高法
院五十一年台非字第一三號判例、九十八年度台非字第三三一號
判決參照）。查原判決事實欄認定被告洪仲慶自民國九十二年二
月間起至九十三年二月二十六日夜經警查獲止，以原判決附表四
（下稱附表四）編號三、四之帳戶，與賭客或「柱仔腳」往來賭
金，連續經營六合彩賭博等情；理由欄亦說明附表四編號三、四
之帳戶，係被告用以接受賭客匯款及匯款予賭客所用之帳戶等語
。惟觀附表四編號四之帳戶往來明細報表，九十二年一月二十九
日結存新台幣（下同）八百五十六萬一千六百二十八元（原審卷
第一九五頁），係被告犯罪以前之結餘款，顯與被告之賭博犯行
無關，並非本件犯罪所得之物，揆諸首揭說明，即不得沒收。乃
原審失察，竟未將該款從上開帳戶內資金二千三百五十二萬一千
九百九十二元扣除，而併予宣告沒收，即有適用法則不當之違法
。2.按刑法第三十八條第一項第三款所定因犯罪所得之物，乃指
因犯罪結果所取得之物，就本件六合彩賭博，係指被告所收之簽
賭金，若為被告自有資金，當不包括之。查原判決附表四編號三
、四所扣得金額是否均為被告因犯賭博罪所得款項，係原審準備
程序庭法官諭知本件主要爭點之一（原審卷第一０四頁）。被告
於原審辯稱：該二帳戶凍結之資金共六千七百八十五萬八千七百
零四元，扣除與本案無關之各十三筆自有資金五千四百九十四萬
三千七百二十八元、八百十二萬四千元（共計六千三百零六萬七
千七百二十八元，僅剩四百七十九萬九百七十六元可供沒收等語
（同卷第一八六頁），並提出該二帳戶自有資金投入明細、吳中
村名義華僑銀行帳戶往來明細報表、匯款交易明細、洪振益名義
高雄銀行帳戶客戶存提記錄查詢等資料為證（同卷第一九二至二
四四頁）。觀之被告所提自有資金投入明細第一筆八百五十六萬
一千六百二十八元，係被告犯罪前之結存款，已如前述。第二筆
九十二年二月十二日二千萬元（同卷第一九四頁），對照匯款交
易明細帳（同卷第二二五頁），匯款人係國際萬寶基金專戶，由
匯款行0000000匯入，而該基金專戶該日尚匯入十七萬五
千四百四十七元（被告未列入該明細），比對附表四編號四帳戶
往來明細報表，確有此二筆收入無訛（同卷第一九五頁）。據查
該二筆合計二千十七萬五千四百四十七元之匯入，係吳中村名義
於九十一年十月三日以二千萬元申購之萬寶基金，於九十二年二
月十二日辦理買回之金額（含獲利十七萬五千四百四十七元），
有兆豐國際證券投資信託股份有限公司受益人交易明細、受益人
名簿影本各一紙足憑，被告辯稱該款係自有資金，與本案賭博無
關，尚非無據。再觀該自有資金明細其餘所列，九十二年五月二
十一日四百五十三萬二千一百元、七月二十五日一千萬元，及十
萬餘至二百二十萬餘元不等（同卷第一九四、二三六頁），經比
對二帳戶之往來明細報表、匯款交易明細及客戶存提記錄查詢，
匯款人均係該帳戶吳中村、洪振益『本人』，分別匯入屬實（同
卷第一九五至二四四頁）。因此，被告所辯該二帳戶中上開二十
六筆款項係自有資金，即非空言。該二十六筆合計六千三百零六
萬七千七百二十八元，加上述萬寶基金獲利十七萬五千四百四十
七元，總共六千三百二十四萬三千一百七十五元，依原審上開卷
證資料觀察，難認係屬賭客之簽注金，顯非本件犯罪所得之物，
應不得沒收，理應從被告所用之二帳戶內資金共六千七百八十五
萬八千七百零四元中一併扣除，僅得沒收四百六十一萬五千五百
二十九元而已。是被告所辯該二帳戶內有其自有資金是否屬實，
並非無疑，而此攸關該部分資金得否適用刑法第三十八條沒收規
定之判斷，顯然於判決有影響，實有調查之必要。乃原審竟未查
明釐清扣案二帳戶內有無犯罪所得以外之款項，即以『被告不能
提出自有資金之來源，空言辯稱該二帳戶內之款項係其自行匯入
之自有資金，殊難採信』等語，逕認該二帳戶內資金，均為被告
犯罪所得之賭金而悉數沒收，未免率斷，而有應於審判期日調查
之證據未予調查致適用法令違誤而顯然於判決有影響之違法。3.
按刑法第五十八條乃關於罰金刑量定標準之規定，犯人所得之利
益超過罰金最高額時，自得於所得利益之限度內酌量加重，與同
法第六十八條加重方法之規定無涉；又該條所稱因犯罪所得之利
益，係指犯罪行為時因犯罪所得之利益而言（院字第二六六五號
、院解字第四０四三號解釋參照）。足見該條之酌量加重，係以
『犯罪所得利益之範圍內』作為量刑之標準；既言『所得之利益
』，自應依被告本件賭博之收支結果計算盈餘數額，方有衡量之
基準，而與刑法第三十八條第一項第三款因犯罪所得之物，毋庸
考量行為人成本或利潤之情形不同。查被告於偵查中雖承認該二
帳戶所得共六千多萬元等情（偵查卷一第一六三頁），但於原審
辯稱：賭博案銀行明細表其中有一部分與賭博無關，六千萬只是
資金出入的情形，並不是所賺的等語（原審卷第一三七、一三八
、一六七頁）。原判決事實欄認定九十三年二月十七日收受之簽
注金達一千一百五十九萬八千八百九十元，並經檢察官凍結附表
四編號三、四帳戶內因犯賭博罪所得之賭金（合計六千七百八十
五萬八千七百零四元）等情。惟六合彩之簽注金係賭客之簽賭金
額，未計算被告輸贏前，簽注金一千一百五十九萬八千八百九十
元難謂全屬被告所得利益。又檢察官凍結附表四編號三、四帳戶
結存四千四百三十三萬六千七百十二元、二千三百五十二萬一千
九百九十二元，係被告使用該二帳戶接受賭客匯款及匯款予賭客
至查獲時資金流動之結果，內含部分被告自有資金，又如前述，
在未計算被告之損益前，亦非悉為被告所得利益。原審就被告所
得之利益若干，既未依據卷內資料詳查細算認定，亦無指明被告
犯罪所得利益之範圍，或說明如何超過法定罰金刑，又未援引科
刑之刑法第五十八條，竟憑空指被告因犯本罪所得之利益已逾法
定罰金刑最高額，遽依刑法第五十八條諭知加重併科罰金五百萬
元，揆之上開解釋意旨說明，該罰金刑之量定，自無從判斷是否
在所得利益之限度內，顯然影響判決之結果，即有判決理由不備
及應調查之證據未予調查之違法。案經確定，且對被告不利，爰
依刑事訴訟法第四百四十一條、第四百四十三條提起非常上訴，
以資糾正。」等語。
本院按：非常上訴制度之目的在糾正法律上之錯誤，藉以統一法
令之適用，並不直接涉及事實認定問題。而依法應於審判期日調
查之證據，未予調查，致適用法令違誤，而顯然於判決有影響者
，該確定判決，固屬刑事訴訟法第四百四十七條第一項第一款之
判決違背法令，得提起非常上訴救濟。然此所稱依法應於審判期
日調查之證據，係指與待證事實有重要關係，客觀上有其調查之
必要性，為法院認定事實及適用法律之基礎者而言，若非此所稱
之證據，而未予調查者，本不屬於該條款所稱應調查證據之範圍
，要無判決違背法令可言，既不得執為提起第三審上訴之理由，
自亦不得據以提起非常上訴。本件原確定判決已於理由說明依憑
被告於偵查中坦承：附表四編號三之洪振益帳戶（下稱洪振益帳
戶）、附表四編號四之吳中村帳戶（下稱吳中村帳戶）係接受賭
客匯款之用，因犯賭博罪所得財物約六千萬元等情，上開帳戶內
所示資金係被告因本件犯罪所得之物，爰依修正前刑法第三十八
條第一項第三款規定，併予宣告沒收，被告於原審辯稱：上開帳
戶所示資金係自行匯入之自有資金，與本件無關云云，不足採信
。復敘明因犯罪所得之物，既係因不法行為所取得，於宣告沒收
時，自毋庸考量其成本若干、利潤多少，應全部均諭知沒收，以
符立法本旨。被告辯稱：刑法第三十八條第一項第三款所謂「因
犯罪所得之物」，應將犯罪成本扣除後，沒收剩餘之利潤，上開
帳戶經凍結之資金，扣除自有資金後，僅剩四百七十五萬餘元之
犯罪所得可為沒收云云，亦不足採之理由（見原判決理由貳、九
）。經核並無適用法則不當及證據調查職責未盡之違法。又依卷
附洪振益帳戶交易明細表、吳中村帳戶往來明細報表所示，洪振
益帳戶自九十三年一月二十八日起至同年二月二十七日止，共匯
入簽賭金額五千一百十五萬六千七百十二元；吳中村帳戶自九十
二年二月二十六日起至九十三年二月二十五日止，共匯入簽賭金
額五億三千二百萬五千四十元（見偵查卷一第一三一至一三五頁
、原審卷第一九五至二二三頁），均已逾原確定判決認定被告犯
罪所得即上開帳戶內為警查獲時分別結存之二千三百五十二萬一
千九百九十二元、四千四百三十三萬六千七百十二元，且該等款
項既均屬被告因本件犯罪所得之物，亦無庸扣除成本、利潤，並
得依刑法第三十八條第一項第三款規定諭知沒收。則原判決縱未
扣除吳中村帳戶於九十二年一月二十九日之結存金額八百五十六
萬一千六百二十八元，及未調查上開帳戶之自有資金數額為何，
逕就上開帳戶內之二千三百五十二萬一千九百九十二元、四千四
百三十三萬六千七百十二元諭知沒收，亦與原判決認定被告犯罪
所得之事實不生影響，核屬事實審法院調查證據裁量權之適法行
使，究與應於審判期日調查之證據而未予調查之違法情形有別。
另原確定判決已認定被告犯罪所得係如上開帳戶內之金額，並於
附表四內載明，所認定被告犯罪所得之金額已屬確定，且已逾刑
法第二百六十八條所定罰金刑最高額三千元（銀元），復說明在
被告所得利益範圍內，併科罰金五百萬元，雖未於理由內計算被
告實際損益及未援引刑法第五十八條作為併科罰金之依據，尚難
謂有判決理由不備及應於審判期日調查之證據而未予調查之違法
。綜上所述，原確定判決並無非常上訴意旨所指之違背法令情形
，應認本件非常上訴為無理由，予以駁回。
據上論結，應依刑事訴訟法第四百四十六條，判決如主文。
中    華    民    國  九十九  年   十一   月   十一   日
                      最高法院刑事第十一庭
                          審判長法官  黃  一  鑫  
                                法官  張  春  福  
                                法官  林  勤  純  
                                法官  陳  國  文  
                                法官  宋  明  中  
本件正本證明與原本無異
                                      書  記  官  
中    華    民    國  九十九  年   十一   月   十八   日
                                                      v

司法院資訊處製作；財團法人民間司法改革基金會備份。
